【裁判字號】    90,台上,7512
【裁判日期】    901212
【裁判案由】    貪污
【裁判全文】
最高法院刑事判決                                九十年度台上字第七五一二號
    上  訴  人  甲○○
右上訴人因貪污案件，不服台灣高等法院高雄分院中華民國八十九年九月六日第二審
判決（八十九年度上訴字第七四六號，起訴案號：台灣屏東地方法院檢察署八十八年
度偵字第八四六、二二八四號），提起上訴，本院判決如左：
    主  文
原判決撤銷，發回台灣高等法院高雄分院。
    理  由
本件原判決認定上訴人甲○○自民國八十七年七月一日起，至八十八年二月十二日止
，擔任屏東縣警察局潮州分局萬隆派出所主管，為依據法令從事公務之人員。葉增金
（經檢察官另案為不起訴處分）為從事砂石加工、買賣之興岩股份有限公司（下稱興
岩公司）總經理兼實際負責人（登記負責人為葉增金之妻張惠瑛），並在屏東縣新埤
鄉○○段八八一、八八三，八八九地號土地上設有砂石場。同年七月二十日，上訴人
在其轄區內，將田忠明所駕駛未懸掛車牌之砂石車扣回萬隆派出所，因田某係為葉增
金之砂石場載運砂石，即打電話向葉增金求援，上訴人因之趁葉增金至該派出所處理
此事時，以「路很長很遠，路要好走，要看你自己的表現」等語，向葉增金暗示要以
金錢擺平日後其砂石場進出之砂石車違規被取締之事，並對葉某表示每月要新台幣（
下同）五萬元，葉增金恐若不答應，將影響其砂石場之正常營運，遂予應允，經討價
後，雙方約定為每月三萬元。上訴人因之對田忠明違規未懸掛車牌一事未開單告發，
此後亦未再取締進出興岩公司砂石場之砂石車。葉增金嗣即按月先後於同年七月二十
日、八月三日、九月三日、十月三日、十一月五日，至萬隆派出所交付現金各三萬元
予上訴人收受，迨同年十二月二日則減為二萬元。上訴人即基於概括犯意，連續就其
職務上之行為收受賄賂，前後計取得賄款十七萬元。嗣因葉增金懷疑上訴人與他人共
謀，主導其砂石場遭人持槍恐嚇取財三百萬元一事，因而向法務部調查局屏東縣調查
站提出檢舉等情。因而撤銷第一審所為無罪之判決，改判論處上訴人連續依據法令從
事公務之人員，對於職務上之行為收受賄賂罪刑。固非無見。
惟查：(一)依原判決認定之事實上訴人係於田忠明違規駕駛未懸掛車牌之砂石車被扣回
萬隆派出所後，在該所內，以「路很長很遠，路要好走，要看你自己的表現」等語，
向葉增金暗示要以金錢擺平日後其砂石場進出砂石車違規被取締之事，經葉某與之討
價結果，約定每月給付三萬元，上訴人因之對當日（八十七年七月二十日）田忠明未
懸掛車牌一事，未開單告發，隨後葉某亦依約於當日付予三萬元等情。上訴人就其轄
區內違規車輛之告發取締，依法既係其職務上所應為，則其允諾葉金城於每月交付三
萬元對價後，即不對進出其砂石場之違規砂石車為取締，此能否謂非違背其職務，實
非無疑。況田忠明所駕駛砂石車既違規未懸掛車牌，並經上訴人將之扣回派出所，乃
於其與葉增金達成每月三萬元賄賂之期約後，隨即放行，不予開單告發，則其違背職
務之情，猶甚灼然。原判決徒以田忠明之砂石車並非興岩公司所有，且葉增金（原判
決誤載為被告）係在田忠明之砂石車予以放行後，始交付規費予上訴人，田某之砂石
車是否取締與興岩公司無關等由，逕認所為係犯貪污治罪條例第五條第一項第三款之
職務上之收受賄賂罪，其適用法則尚屬不當。(二)原判決事實認上訴人係以「路很長很
遠，路要好走，要看你自己的表現」之語，向葉增金暗示要其以金錢擺平日後其砂石
場進出砂石車違規被取締之事，其下並以括弧註明「該砂石場雖係合法設立，並無違
法，但如強力取締進出之砂石車違規，將影響公司之正常營運」等語，此正葉增金所
以願每月交三萬元予上訴人之原因，果進出興岩公司砂石車違規之取締與否，與該公
司無關，衡情葉增金豈有答應按月給付三萬元予上訴人之理。乃原判決理由三於論罪
欄內，又謂田忠明砂石車是否取締與興岩公司無關……出入興岩公司之砂石車是否取
締，與興岩公司無關，僅會影響興岩公司之營運等語，致該事實之認定與其理由之論
述，有前後不相一致之違誤可指。(三)按刑事訴訟法第九十五條第一款規定：「訊問被
告應先告知犯罪嫌疑及所犯所有罪名。罪名經告知後，認為應變更者，應再告知。」
此乃被告在刑事訴訟法上應受告知之權利，為行使防禦權之前提，屬於人民依憲法第
十六條所應享有之訴訟基本權，旨在使被告能充分行使防禦權，以避免突襲性裁判之
發生，而維審判之公平。故法院如就起訴效力所及之事實，認為被告所犯罪名有所增
加或變更，即應於審判期日或之前踐行告知之程序；否則如於辯論終結後，逕行以新
增或變更之罪名，論處罪刑，即與上開規定不合，亦違背憲法第八條第一項所稱「非
由法院依法定程序不得審問處罰」之規定，實已剝奪被告所應享有憲法上正當法律程
序之保障，自應認該判決為違法。本件原審於八十九年八月三十日進行審判程序，其
筆錄固記載「審判長法官先對被告告知其犯罪之嫌疑及所犯所有罪名」，而於其下括
弧內則註明「詳如起訴書及原審判決書所載」（見原審卷第八十一頁）。但本件檢察
官起訴書就上訴人收受賄賂之行為，認係犯貪污治罪條例第四條第一項第五款之違背
職務收受賄賂罪；第一審係為無罪之判決，原判決則改判論以同條例第五條第一項第
三款對於職務上之行為收受賄賂罪刑，卻未於審判期日告知此項變更之罪名，其程序
之踐行尤與上開告知義務之規定有悖，其判決為違背法令。上訴意旨執以指摘原判決
違法，尚非全無理由，應認原判決有撤銷發回更審之原因。
據上論結，應依刑事訴訟法第三百九十七條、第四百零一條，判決如主文。
中      華      民      國     九十     年     十二     月     十二     日
                              最高法院刑事第五庭
                                  審判長法官  紀  俊  乾
                                        法官  黃  正  興
                                        法官  劉  介  民
                                        法官  陳  東  誥
                                        法官  張  春  福
      右正本證明與原本無異
                                              書  記  官
中      華      民      國     九十     年     十二     月     十四     日


司法院資訊處製作；財團法人民間司法改革基金會備份。
